臺灣彰化地方法院刑事判決　　　　　　　　　　　　　　九十二年度自緝字第四號
　　自　訴　人　甲○○
　　被　　　告　丁○○
右列被告因詐欺案件，經自訴人提起自訴，本院判決如左：
    主  文
丁○○意圖為自己不法之所有，以詐術使人將本人之物交付，處有期徒刑陸月，如易
科罰金，以參佰元折算壹日。緩刑貳年。
    事  實
一、丁○○明知自民國八十八年起，其經濟已陷於窘境有難以維持之情形，竟意圖為
    自己不法之所有，基於詐欺取財之犯意，於九十年二月十五日，在其位於彰化縣
    彰化市○○街一八二號之租處，隱瞞其無支付能力之事實，偽以召集互助會而自
    任會首，邀集甲○○、陳建之、陳建中、林清標、蔡昇宮、楊丁森、戊○○、艾
    迪亞、林岳電、乙○○、潘振豪、丙○○、高佩婷十三人入會，每會會金新台幣
    （下同）十萬元，採內標制，底標八千元，會期自九十年二月十五日起迄九十一
    年三月十五日止，會員（含會首）共十四人，每月十五日十四時在上址開標，致
    前開會員誤信丁○○有足夠之資力，因之陷於錯誤而參加上述互助會，自陳建之
    以下迄丙○○之會員共十一人於九十年二月十五日交付第一期會款予丁○○，甲○○則交付鍾淑芳簽發之支票予丁○○充為會款，並經丁○○於九十年三月一日
    兌領，計丁○○以此詐術，共詐得會首首會會款一百二十萬元，高佩婷則因故未
    交付而未遂。嗣於九十年三月十五日第二期即停標，並避不見面，甲○○始知受
    騙。
二、案經被害人甲○○提出自訴。
    理  由
一、訊據被告丁○○固對於右揭時地召集如事實欄所示之互助會，並共收受十二名會
    員交付之第一期會款共一百二十萬元，嗣於九十年三月十五日第二期即停標等情
    直承不諱，惟矢口否認有何詐欺取財之犯意，並辯稱：伊於八十三年七月份，因
    友人張榮福周轉不靈，故出借一百萬元予張榮福，然張榮福未依約清償，伊始召
    集互助會，該會自訴人曾加入，後於八十九年十二月十四日，友人蔡宗誠又積欠
    伊三十一萬一千元未償還，伊始又於九十年二月十五日召集如事實欄所示之互助
    會，然因周轉不靈始停標該互助會云云。經查：
（一）右揭犯罪事實，業據自訴人指述甚詳（詳本院九十年度自字第一二六號刑事卷
      宗第二頁至第三頁、第五五頁至第五六頁），且有自訴人提出之互助會會單暨
      會員名冊、支票正反面影本、存證信函、認證書及通知函各乙紙在卷可資佐證
      （附於上開卷宗第五頁至第九頁、第二○頁）。
（二）次者，被告自八十八年起，已周轉不靈，亦為被告所自承（詳本院九十二年度
      自緝字第四號刑事卷宗第十三頁、第三一頁），顯見被告自八十八年起，其經
      濟已陷於無法周轉之境，是被告對其於九十年二月十五日召集互助會領取首會
      會款後，應無法按月給付其餘活會會員會款，當有所認識。
（三）再者，被告收受第一期首會會款一百二十萬元後即未曾開標，業據證人戊○○
      於本院調查中證述屬實（詳上開卷宗第七○之一頁），亦為被告所是認（詳上
      開九十二年度自緝字第四號刑事卷宗第十二頁反面）。而被告於收取首首會款
      後即避不見面，嗣於九十年三月十五日第二期未開標，自訴人始知受騙，其間
      被告亦無打電話與自訴人商討如何給付會款等情，並據自訴人指述在卷（詳上
      開九十年度自字第一二六號刑事卷宗第十八頁反面、第三八頁、九十二年度自
緝字第四號刑事卷宗第三○頁）。另被告雖曾以電話告知戊○○每期欲清償之
      款項，惟被告並未依約給付，且嗣即未曾聯絡乙節，亦據證人戊○○證述無訛
      （詳上開九十年度自字第一二六號刑事卷宗第七一頁），衡情，倘被告真無詐
      欺取財之犯意，則其當於停標前告知自訴人及其他活會會員其停標之原因，並
      祈求自訴人及其他活會會員原諒，於停標後，並應積極與自訴人及其他活活會
      員協調解決之道，焉有於九十年三月十五日第二會即停標倒會，而不繳納死會
      會錢，亦未與自訴人及其他活會會員協商如何清償之計畫即避不見面之理？準
      此，被告有為自己不法所有之意圖，至為明顯。
（四）綜上互參，被告明知其財務已陷於困難，有難以維持之情形，竟自任會首，使
      不知情之活會會員，因之參與該互助會，嗣於第二會即九十年三月十五日，即
      停標倒會，並避不出面與自訴人及其他活會會員協商如何清償之計畫，則其於
      召會之初，已有圖以不法所有之意，實屬甚明。另該互助會會金十萬元，活會
      會員連會首共十四會，扣除自任會首之被告本人及未繳納會款之會員高佩婷，
      則被告詐得之首會會款應為一百二十萬元（十萬元乘十二會），要無置疑。
（五）至被告雖以前情置辯，然觀諸被告提出訴外人張榮福於八十三年十一月七日簽
      發予被告之本票影本二十紙（附於上開卷宗第八三頁至第八六頁），其上之發
      票日係自八十四年四月七日起，迄八十五年十一月七日止，核與本案九十年二
      月十五日召集互助會之犯罪時間，業已相距五年之久，從而，前述本票顯與被
      告召集如事實欄所示之互助會無涉，而不得資為被告有利認定之證據。另被告
      於八十九年十二月十四日提示訴外人蔡宗誠簽發面額三十一萬一千元之支票遭
      退票，固有支票及退票理由單各乙紙在卷足參（附於上開卷宗第八七頁），惟
      被告收取首會會款一百二十萬元，扣除遭退票之三十一萬一千元，尚有高達八
      十八萬元九千元之餘款可資自由運用，而可繼續運作上述互助會，當無九十年
      三月十五日第二期即停標，且未給付分毫死會會款之可能，是以，被告前開所
      辯，顯係飾詞之詞，不足採信。
（六）另自訴人提出之「自訴人與其他會員談話節文」（附於上開卷宗第五八頁至第
      六三頁），係自訴人與其他活會會員林清標、乙○○、戊○○、潘振豪、楊丁
      森在電話中之對話，為審庭外之陳述，係屬傳聞，依法自無證據能力，附此敘
      明。
（七）綜上，被告前開所辯，顯係避就之詞，委無足採。本件事證明確，被告犯行，
      洵堪認定，應依法論科。
二、核被告丁○○意圖為自己不法所有，偽以召集互助會之手段，使前開不知情之活
    會會員甲○○、陳建之、陳建中、林清標、蔡昇宮、楊丁森、戊○○、艾迪亞、
    林岳電、乙○○、潘振豪、丙○○陷於錯誤因之交付首會會款，係犯刑法第三百
    三十九條第一項之詐欺取財罪。其使不知情之活會會員高佩婷陷於錯誤，惟因故
    未繳納首會會款而未得逞，係犯同條第三項、第一項之詐欺取財未遂罪。其一次
    偽以召集互助會詐欺首會會款之行為，係同時侵害多數活會會員之法益，乃一行
    為觸犯數罪名，為想像競合犯，應依刑法第五十五條之規定從一重之詐欺取財既
    遂罪處斷。爰審酌被告為圖取得互助會會款，明知週轉困難，已無清償能力，竟
    意圖為自己不法之所有，而召集互助會，收取首會會款後，於第二會即停標，造
    成自訴人及其他活會會員損失共一百二十萬元，惟其素無前科，有臺灣高等法院
    被告全國前案紀錄表乙紙在卷足憑，素行良好，為解決本身困境，一時失慮，始
    為本件犯行，暨被告其他品行、智識程度等一切情狀，量處如主文所示之刑，並
    諭知易科罰金之折算標準。末查：被告前未曾受有期徒刑以上刑之宣告，已如前
    述，且已與自訴人達成和解，賠償自訴人部分款項，又自訴人亦表示不願繼續追
    訴被告，此業據自訴人陳明在卷（詳上開九十二年度自緝字第四號刑事卷宗第六
    頁），並有和解書附卷足憑（詳上開卷宗第三三頁），本院認被告經此偵審之教
    訓，自當知所警惕，信無再犯之虞，本院綜核各情認對被告所宣告上開之有期徒
    刑以暫不執行為適當，爰併予宣告緩刑二年，以啟自新。
據上論斷，應依刑事訴訟法第三百四十三條、第二百九十九條第一項前段，刑法第三
百三十九條第一項、第三項、第五十五條、第四十一條第一項前段、第七十四條第一
款，罰金罰鍰提高標準條例第一條前段、第二條，判決如主文。
中      華      民      國      九十三    年    一        月    六      日
                                臺灣彰化地方法院刑事第三庭
                                    審判長法官    余  仕  明
                                          法官    黃  玉  齡
                                          法官    游  秀  雯
右正本證明與原本無異。
如不服本判決，應於判決送達後十日內，向本院提出上訴狀（須附繕本）。
                                    法院書記官    陳  文  俊
中      華      民      國      九十三    年    一        月    六      日
附錄本案論罪科刑法條全文
刑法第三百三十九條
意圖為自己或第三人不法之所有，以詐術使人將本人或第三人之物交付者，處五年以
下有期徒刑、拘役或科或併科一千元以下罰金。
以前項方法得財產上不法之利益或使第三人得之者亦同。
前二項之未遂犯罰之。
